【裁判字號】    98,判,763
【裁判日期】    980709
【裁判案由】    營利事業所得稅
【裁判全文】
最  高  行  政  法  院  判  決
                                       98年度判字第763號
上  訴  人  台灣莫仕股份有限公司
代  表  人  甲○
訴訟代理人  馮博生  律師
            王鳳儀  律師
            楊東晏  律師
被 上訴 人  財政部臺灣省北區國稅局
代  表  人  陳文宗
上列當事人間因營利事業所得稅事件，上訴人對於中華民國96年
7月4日臺北高等行政法院94年度訴字第1918號判決，提起上訴，
本院判決如下：
    主  文
上訴駁回。
上訴審訴訟費用由上訴人負擔。
    理  由
一、上訴人民國87年度營利事業所得稅結算申報，列報營業成本
    新臺幣（下同）3,494,954,433元、營業費用及損失總額274
    ,028,392元、研究與發展支出67,316,011元及可抵減稅額10
    ,097,402元。被上訴人初查以其研究發展成果經美商摩勒克
    斯公司申請專利，非上訴人本身所享有為由，剔除相關研發
    之營業成本39,046,808元（含薪資支出30,958,308元、伙食
    費595,800元、研究費4,918,569元及其他費用2,574,131元
    ）及營業費用28,269,203元（含薪資支出25,555,258元、伙
    食費706,271元、研究費408,102元及其他費用1,599,572元
    ），分別核定營業成本為3,455,907,625元、營業費用及損
    失總額245,759,189元、研究與發展支出及可抵減稅額均為0
    元，應補稅額26,926,404元。上訴人不服，申請復查及提起
    訴願均遭駁回，遂提起本件行政訴訟。
二、上訴人於原審起訴意旨略謂：上訴人依行為時公司研究與發
    展人才培訓及建立國際品牌形象支出適用投資抵減辦法（下
    稱投資抵減辦法）第9條第1項第1款第1目、第5目及行為時
    公司研究與發展人才培訓及建立國際品牌形象支出適用投資
    抵減辦法審查要點（下稱審查要點）之規定，就研究與發展
    支出部分應檢附之證明文件—「研究計畫及紀錄或研究計畫
    及報告」，業已提出公司之組織系統圖、研究人員名冊、專
    案始末之完整研究計畫及紀錄或報告供核，二者一致且得相
    互勾稽，足證該研究專案為真實；況上訴人87年度申請專利
    時，其中MXT第2210及2271號所申請之專利，係以上訴人名
    義為專利申請人，可證上訴人確有研發事實及取得專利情事
    。再者舊產品之改良亦為新產品產生之方式之一，據此改良
    為新產品之新型專利依法自得抵減。上訴人87年度生產單位
    改進生產技術係屬降低成本者，依行為時審查要點規定，僅
    需提出「改進前、後之成本差異分析」即足，另上訴人就供
    研究發展單位研究用之消耗性器材、原材料及樣品之費用，
    亦已提出「研究發展單位研究用消耗器材、原材料及樣品領
    料紀錄」等證明文件，就專供研究發展單位研究用儀器設備
    或研究用軟體之購置成本之費用，已提出「研究發展單位研
    究用儀器設備清單」之證明文件，上開資料得供被上訴人勾
    稽上訴人確有是項研發費用之事實，被上訴人自應准許系爭
    研發支出之抵減，是以，原處分顯然違反核實課稅原則。又
    按研究發展支出應否准予認列投資抵減，應以企業有無實際
    投入研究開發之事實加以認定，不以有無取得研發成果為必
    要，上訴人將研發成果由美商摩勒克斯公司向經濟部智慧財
    產局申請取得專利權，其對價則有上訴人得無償使用該公司
    及其子公司之全球專利與技術，而專利申請及維持費用均由
    該公司負擔，並非將專利權無償登記於美商摩勒克斯公司名
    下，故而其研發之營業成本與費用支出仍得適用行為時投資
    抵減辦法認列投資抵減之支出；且上訴人嗣後取得系爭專利
    權而與美商摩勒克斯公司共有，益徵上訴人實為專利權人之
    一，對於該專利權自得依法主張、使用及行使權利，不影響
    上訴人得適用投資抵減。至於現行審查要點第7點所增訂之
    限制，乃對人民增加法律所無之義務，顯然較不利於納稅義
    務人，不得適用於本件投資抵減之審查。投資抵減與成本費
    用認列乃屬二事，後者係採核實認定原則；上訴人投入系爭
    研究與發展工作所支出相關之營業成本39,046,808元及營業
    費用28,269,203元，均屬投入研發而實際發生之支出，且與
    上訴人所經營連接品設計、製造或銷售之本業相關，依法自
    應准予認列。不得僅因被上訴人否准適用投資抵減，即不得
    認列上訴人當年度之營業成本及費用，故原處分否准認列系
    爭營業成本及費用，亦有違核實課稅原則。為此請判決將原
    處分及訴願決定均撤銷等語。
三、被上訴人則以：上訴人迄訴願階段均未提示完整資料供核，
    嗣於行政訴訟階段中，始補提新產品計畫開發專案清單、新
    產品研究成果報告清單、產品開發需求單及工程變更通知單
    等資料，經被上訴人查核後認上訴人87年度開發專案計MXT
    2131等89筆，與相關規定並不相符，否准認列並無不合。而
    89筆開發專案中，部分係屬舊有產品之改良，非新產品之研
    發。又上述研發成果中部分有申請專利：上訴人申請專利
    部分：該164786號專利成果，上訴人列報係屬MXT2210及MXT
    2271開發專案所產生，專利申請日為87年9月21日，專利發
    明人為林政德，惟就該案上訴人所提之研究計畫與報告查核
    ，難以證明該案研究內容與專利申請內容相同，亦無法證明
    林政德有投入該案研發之事實；美商摩勒克斯公司申請專
    利部分，該等研究發展係該公司所為，並非上訴人所為，且
    上訴人取得1/2專利權，係被上訴人核定其88年度營利事業
    所得稅（核定日期90年11月23日）及87年度進行查核後始辦
    理轉讓（美商摩勒克斯公司於92年7、8月間轉讓1/2專利權
    予上訴人），相關研發支出即應由該公司負擔，相關營業成
    本及費用，即非屬上訴人經營本業及附屬業務之費用及損失
    ，如准許上訴人得適用投資抵減顯不合理；縱該等研究發展
    係由發明人基於職務上為上訴人所研究開發，惟其研發成果
    及利益，非屬上訴人本身所獨享，亦未取得合理之權利金或
    報酬，且美商摩勒克斯公司因擁有該專利權而享有使用、出
    租及讓售之利益，惟相對之成本費用卻全數由上訴人負擔，
    有違收入與成本費用配合原則。另現行審查要點第7點增訂
    之規定，係為使規範內容更為明確，並未創設新的權利、義
    務，自無溯及既往問題等語，資為抗辯。
四、原審斟酌全辯論意旨及調查證據結果，以：（一）關於上訴
    人列報研究與發展支出67,316,011元及可抵減稅額10,097,4
    02元是否符合投資抵減要件部分：(1)上訴人就其列報研究發
    展單位專業研究人員薪資57,815,637元，其中關於產品研
    發部人員薪資列報之39,446,094元部分，僅提示產品開發需
    求單及工程變更通知單等資料，仍未能提示具體研究計畫、
    研發過程紀錄或報告、研發人員工作日誌等資料供核，自難
    證明渠等確有投入研究發展工作之事實。模具研發處人員
    薪資列報之18,369,543元（邱華光等13人）部分，僅提示其
    中李時愷及康張仁宏2人之研究計畫，而依李時愷之研究計
    畫內容，研究時間為87年1月至87年4月，屬86年度之研究計
    畫（上訴人會計年度採7月制，87年度會計期間係自87年7月
    1起至88年6月30日止）；又依上訴人所提示研究計畫及圖表
    等資料，尚無法研判該圖表與研究計畫內容有關，其未能提
    示該研究人員於研究期間之研發過程紀錄或報告、研發人員
    工作日誌等資料供核，自難證明渠等有投入研究發展工作之
    事實；另上訴人列報之模具研發處人員，係辦理改進生產技
    術之研發工作，其亦未能提示改進前、後之各項成本及單位
    售價明細分析、改進前、後產能差異分析、改進前、後產品
    品質差異分析、單位成本、單位售價、全年銷售量及具體績
    效等資料，是被上訴人否准認列並無不合。上訴人就此主張
    伊已依行為時投資抵減辦法及審查要點提出研究計畫及研究
    報告，即無須再提出研究紀錄，被上訴人即應准予抵減云云
    ，自無可取。(2)又關於生產單位改進生產技術或提供勞務技
    術之費用列報1,786,655元，上訴人僅提示改進生產技術前
    、後之各項單位成本及單位售價86年度與87年度比較表，未
    提示改進前、後之各項成本及單位售價明細分析、產能差異
    分析、產品品質差異分析、單位成本、單位售價、全年銷售
    量及具體績效等資料供核，被上訴人否准認列亦無不合。(3)
    關於供研究發展單位研究用之消耗性器材、原材料及樣品之
    費用列報5,326,671元及專供研究發展單位研究用儀器設備
    或研究用應用軟體之購置成本列報2,387,048元，上訴人僅
    提研究發展單位研究用消耗器材、原材料及樣品領料紀錄表
    及研究發展單位研究用儀器設備清單表，而未提出與研究計
    畫及紀錄或研究計畫及報告可得勾稽其因果之完整進料、領
    料紀錄，亦未提出確屬該年度研究計畫所必需購置之儀器設
    備或研究用應用軟體之證明資料，是原處分否准認列，亦無
    不合。（二）關於上訴人所稱研發成果中業經申請專利部分
    ：(1)、專利申請人為上訴人部分：就此，上訴人主張上開研
    發成果（專利權證書第164786號）屬MXT2210及MXT2271開發
    專案所產生云云；惟查，本件專利權申請日為87年9月21日
    ，專利發明人為林政德，惟A.MXT2271之PDR提出日期為87年
    12月28日，係在專利申請之後始提出，研究人員為沈健詩（
    Sam Shin）非林政德；B.MXT2210之PDR提出日期為87年8月
    24日，與專利申請日僅隔20餘天，研發人員為王惠芬，亦非
    林政德，且依該案之工程變更通知書（ECN）、產品需求單
    （PDR）核對專利申請內容，亦難認屬相同，故尚難證明林
    政德確有投入該案研發之事實，原處分核定否准適用投資抵
    減並無不合。(2)專利申請人為美商摩勒克斯公司部分：經查
    ，本件上訴人所稱當年度投入系爭研究與發展工作之成果，
    除專利權證書第164786號部分外，均係由美商摩勒克斯公司
    於87年、88年間申請取得專利權，並辦理專利權人註冊登記
    完畢一節，已如前述，而參諸行為時專利法第7條第1項前段
    規定：「受雇人於職務上完成之發明、新型或新式樣，其專
    利申請權及專利權屬於雇用人…」，是上訴人所稱參與系爭
    研究與發展工作人員，是否受雇於上訴人即非無疑。又縱前
    揭人員確上訴人之受雇人，惟渠等所為之研究與發展成果既
    歸屬訴外人美商摩勒克斯公司所有，非為上訴人對生產技術
    基礎作研究發展，以突破我國產業在邁向現代化技術密集產
    業之瓶頸（促進產業升級條例第1條立法意旨參照），核與
    促進產業升級條例第6條第2項係以租稅抵減之租稅優惠方式
    ，鼓勵企業自行研究新產品、改進生產技術，改進提供勞務
    技術及改善製程，以促進本國產業升級、健全本國經濟發展
    之立法原意不符，原處分否准認列，並無不合。（三）關於
    上訴人列報之營業成本及費用部分：本件系爭營業成本及營
    業費用之發生係因上述研究發展專案所產生，而有關研究發
    展費用之認列，乃國家本於鼓勵研究發展促進產業升級之宗
    旨為之，故其費用之發生自應與營業具關連性；惟查，本件
    上訴人87年度開發專案中，部分研發成果係以美商摩勒克斯
    公司名義向經濟部智慧財產局申請專利，該等研究發展既係
    發明人美商摩勒克斯公司所做，研發成果非屬上訴人本身所
    有，則被上訴人辯稱相關研發支出應由美商摩勒克斯公司負
    擔，系爭營業成本及費用非屬上訴人經營本業及附屬業務之
    費用及損失等語，自屬有據。另營利事業之收入，必須計算
    其純益之所得額而課徵所得稅者，始有減除其成本、費用、
    損失及稅捐之可言，本件系爭研發支出既非屬上訴人經營本
    業及附屬業務之費用及損失，無相應之收入，則原處分否准
    相關成本費用之認列，合於收入與成本費用配合原則，自無
    違誤等由，乃駁回上訴人在原審之訴。
五、本院經核原判決駁回上訴人之訴，並無違誤，再論斷如下：
    （一）按：「營利事業所得之計算，以其本年度收入總額減
    除各項成本費用、損失及稅捐後之純益額為所得額。」為所
    得稅法第24條第1項所明定。次按「經營本業及附屬業務以
    外之費用及損失，不得列為費用或損失。」「研究發展費：
    營利事業為研究新產品、改進生產技術、改進勞務提供技術
    及改善製程而支付之研究發展實驗費用。」為行為時營利事
    業所得稅查核準則第62條及第86條前段所明定；是以營利事
    業之研究發展費若欲列入得以減除成本費用，不但為其經營
    本業及附屬業務之費用及損失，且為研究新產品、改進生產
    技術、改進勞務提供技術及改善製程而支付之研究發展實驗
    費用而言。（二）次按「公司依本辦法規定投資於研究與發
    展、人才培訓及建立國際品牌形象之支出，應於辦理當年度
    營利事業所得稅結算申報時依規定格式填報，並依左列規定
    檢附有關證明文件，送請公司所在地之稅捐稽徵機關核定其
    數額。一、研究與發展支出：(一)公司之組織系統圖及研究人
    員名冊。(二)當年度購置專供研究與發展用之儀器設備或研究
    用之應用軟體清單。(三)研究發展單位配置圖及其使用面積占
    建築物總面積之比率說明書。(四)購置專利權、專用技術、著
    作權之契約或證明文件及其攤折計算表。(五)研究計畫及紀錄
    或報告。(六)其他有關證明文件。」為行為時投資抵減辦法第
    9條所明定；從而，公司依上開辦法規定投資於研究與發展
    之支出，於辦理當年度營利事業所得稅結算申報時，應提出
    該辦法第9條第1項第1款至第5款所示之證明文件外，然為證
    明所提資料是否確係投資於促進產業升級之研究與發展，自
    仍有提出其他有關證明文件以資證明之必要，故該條項乃有
    第6款「其他有關證明文件」概括規定之訂定。上訴人主張
    縱依89年之審查要點規定，上訴人既已提出研究計畫及報告
    ，自無須再行提出研發紀錄供核云云，殊無足採。查原判決
    以產品研發部人員薪資列報之39,446,094元部分，未能提示
    具體研究計畫、研發過程紀錄或報告、研發人員工作日誌等
    資料供核；另模具研發處人員薪資列報之18,369,543元部分
    ，亦未能提示該研究人員於研究期間之研發過程紀錄或報告
    、研發人員工作日誌等資料供核等由，均不予認列屬研究發
    展費，揆諸上開說明，自屬有據，於法並無不合；是上訴人
    就此主張伊已依行為時投資抵減辦法及審查要點提出研究計
    畫及研究報告，即無須再提出研究紀錄，被上訴人即應准予
    抵減云云，殊無足採。（三）上訴人主張上開研發成果（專
    利權證書第164786號）屬MXT2210及MXT2271開發專案所產生
    乙節；查本件專利權申請日為87年9月21日，專利發明人為
    林政德，惟A.MXT2271之PDR提出日期為87年12月28日，係在
    專利申請之後始提出，研究人員為沈健詩（Sam Shin）非林
    政德；B.MXT2210之PDR提出日期為87年8月24日，與專利申
    請日僅隔20餘天，研發人員為王惠芬，亦非林政德，且依該
    案之ECN、PDR核對專利申請內容，亦難認屬相同等情，為原
    審判決確定之事實，本院經核原判決適用法令並無違誤。上
    訴人主張系爭營業成本及費用確係由其員工從事研發，且與
    其產品之製造及銷售有關，並非經營本業以外之支出，原判
    決就收入與成本費用配合原則之適用與認定有誤云云，要無
    可採。（四）至於上訴人其餘述稱各節，乃上訴人以其對法
    律上見解之歧異，就原審取捨證據、認定事實之職權行使，
    指摘其為不當，惟原審斟酌全辯論意旨及調查證據之結果，
    依論理及經驗法則判斷，並無違背論理法則或經驗法則；又
    證據之取捨與當事人所希冀者不同，致其事實之認定亦異於
    該當事人之主張者，不得謂為原判決有違背法令之情形。（
    五）綜上所述，原判決所適用之法規與該案應適用之現行法
    規並無違背，與解釋判例，亦無牴觸，並無違背法令之情形
    ，上訴論旨，仍執前詞，指摘原判決違誤，求予廢棄，難認
    有理由，應予駁回。
六、據上論結，本件上訴為無理由，爰依行政訴訟法第255條第1
    項、第98條第1項前段，判決如主文。
中    華    民    國    98    年    7     月    9     日
                    最高行政法院第六庭
                        審判長法官  吳  明  鴻
                              法官  吳  慧  娟
                              法官  林  茂  權
                              法官  侯  東  昇
                              法官  黃  秋  鴻
以  上  正  本  證  明  與  原  本  無  異
中    華    民    國    98    年    7     月    10    日
                              書記官  吳  玫  瑩


司法院資訊處製作；財團法人民間司法改革基金會備份。
